【裁判字號】    98,消債抗,54
【裁判日期】    980722
【裁判案由】    更生事件
【裁判全文】
臺灣臺北地方法院民事裁定            98年度消債抗字第54號
抗  告  人  甲○○
上列抗告人因消費者債務清理條例事件聲請更生，對於中華民國
97年12月30日本院97年度消債更字第1004號裁定，提起抗告，本
院裁定如下：
    主  文
抗告駁回。
抗告費用新臺幣壹仟元由抗告人負擔。
    理  由
一、抗告意旨略以：(一)抗告人配偶鄭景仁長期以打零工方式賺取
    薪資，故無法自綜合所得稅各類所得資料清單窺知，抗告人
    於原審陳報狀已敘明配偶鄭景仁為「收入不穩定」，而非完
    全無收入，原審據此認定抗告人未據實陳報財產狀況，實屬
    違誤。(二)抗告人向乙○○借款之方式係長期陸續以現金交付
    ，並未全部書立借據或借貸契約書，且部分借據因年月已久
    而無法尋得，抗告人確無該項資料可資提供，非如原審認定
    未提供予原審審酌。(三)抗告人配偶鄭景仁因收入狀況不穩定
    ，除乙○○外，尚向其他民間債權人借款支應家庭生活開銷
    支出及繳納房貸，因其他民間債權人開始催討，抗告人配偶
    鄭景仁僅得以抗告人名下之不動產抵押，再向債權人乙○○
    調借資金以償還其他民間債權人債務，原審認定所謂之借款
    非為支應家庭生活開銷所需，容有誤會。(四)抗告人名下不動
    產經鑑價雖值新臺幣（下同）3,935,090 元，然其中有一停
    車位非為抗告人所有，僅暫登記於抗告人名下，該停車位價
    值800,000 元，扣除後，僅餘3,135,090 元，再扣除房貸2,
    001,000 元、二胎貸款1,095,410 元後，僅餘38,680元，已
    不足以償還高達1,333,725 元之無擔保債務，抗告人確有不
    能清償債務之情形。原裁定駁回抗告人更生之聲請，顯有不
    當，爰請求廢棄原裁定等語。
二、按債務人與金融機構協商成立者，不得聲請更生或清算。但
    因不可歸責於己之事由，致履行顯有重大困難者，不在此限
    。此項規定，於消費者債務清理條例（下稱消債條例）施行
    前，債務人依金融主管機關協調成立之中華民國銀行公會會
    員辦理消費金融案件無擔保債務協商機制與金融機構成立之
    協商準用之。消債條例第151 條第5 項、第6 項定有明文。
    依此，債務人如於消債條例施行前，已利用金融主管機關協
    調成立之中華民國銀行公會會員辦理消費金融案件無擔保債
    務協商機制，與金融機構成立協商，即須依約清償債務，僅
    於其後發生情事變更，在清償期間收入或收益不如預期，致
    原協商條件履行顯有重大困難甚或履行不能，且因不可歸責
    於己之事由所致，始能聲請更生或清算。至如認該協商方案
    履行有其他不適當情形，即應再循協商途徑謀求解決，不得
    逕依消債條例聲請更生或清算。
三、經查抗告人96年9 月間毀諾時，其債務總額為1,333,725 元
    ，而其名下不動產經鑑價值3,935,090 元，扣除國泰世華商
    業銀行房屋貸款2,001,000 元後，尚餘1,934,090 元，有佳
    泰不動產估價師事務所鑑定重要內容摘要在卷可憑，顯見抗
    告人所有之財產價值超過其債務總金額，其有無不能清償債
    務或不能清償之虞，尚非無疑。而依抗告人所陳述之情形，
    抗告人失業前之薪資收入已不足以繳納協商金額，僅得依賴
    其配偶鄭景仁協助負擔協商款項、家庭生活開銷支出、房貸
    ，足徵抗告人同意原協商條件時，已考量其自身還款能力，
    並就籌措資金來源為規劃，自難僅以其薪資收入減少，即遽
    論其未能履行原協商條件，有不可歸責於己之重大困難。況
    乙○○曾於97年3 月至5 月匯款194,000 元、529,400 元、
    370,210 元予抗告人配偶鄭景仁，並由抗告人以其所有之不
    動產為乙○○設定1,000,000 元之第二順位最高限額抵押權
    ，有匯款執據、土地及建物登記謄本在卷可稽，抗告人既得
    以其財產借得高達1,093,610 元之款項，足證其非無資力履
    行原協商條件，其故不履行原協商條件，自有可歸責於己之
    事由，原審以抗告人無不可歸責之事由，依原協商條件履行
    亦非顯有重大困難，駁回抗告人更生之聲請，核無不合。
四、雖抗告人主張：鄰近之不動產經拍買僅值2,220,000 元，扣
    除非抗告人所有之停車位、二胎貸款1,095,410 元後，抗告
    人確有不能清償債務情事，並提出本院民事執行處函、承諾
    書、匯款執據為證。惟查：
  (一)抗告人所提鄰近不動產之拍定價格，其拍賣標的並未包含停
    車位，有本院民事執行處函在卷足憑，其不動產現況既與抗
    告人所有之不動產不同，該拍定價格即不得作為判斷抗告人
    所有不動產價值之基礎。
  (二)抗告人據以主張停車位非其所有之承諾書，為抗告人單方制
    作之文書，其與吳榮士、吳祖虎間之關係為何不明，該承諾
    書本不足以證明上開停車位非抗告人所有。且不動產物權，
    依法律行為而取得、設定、喪失及變更者，非經登記，不生
    效力，為民法第758 條所明定，而抗告人所有之停車位係屬
    共同使用部分之停車位，依公寓大廈管理條例第4 條第2 項
    規定，不得與其專有部分分離而為移轉，上開停車位既登記
    為抗告人所有，該停車位復不得脫離專有部分（主建物）而
    為移轉，吳榮士、吳祖虎顯未取得該停車位所有權，抗告人
    主張其所有之不動產應扣除停車位之價值，核非可採。
  (三)抗告人固於毀諾後之97年2 月29日以其所有之不動產為乙○
    ○設定1,000,000 元之第二順位最高限額抵押權。惟抗告人
    設定之目的在於擔保其配偶鄭景仁對乙○○之債務，而鄭景
    仁個人名下至少尚有公告現值1,129,629 元之土地、房屋，
    及現值約20萬元之汽車1 輛，97年1 月起每月尚有4 萬多元
    之薪資收入，何以竟以抗告人所有之不動產為乙○○設定擔
    保？且依抗告人所提之匯款執據所載，乙○○於97年3 月至
    5 月匯款予鄭景仁，鄭景仁因此取得194,000 元、529,400
    元、370,210 元，3 個月金額達1,093,610 元，顯非支應家
    庭生活開銷所需，該等款項既未用以清償抗告人積欠之債務
    ，抗告人就該等款項用以清償民間借款，而民間借款係用以
    支應家庭生活開銷支出及繳納房貸一節，復未舉證以實其說
    ，抗告人對乙○○即無提供擔保之義務，其以僅有之不動產
    無償為乙○○設定抵押權，非惟使自身陷於不能清償債務情
    事，更有害債權人之公平受償，核屬債務人之偏頗行為，參
    諸消債條例第20條之立法精神，該抵押權擔保之債務自不得
    列為抗告人之債務，抗告人主張其所有之不動產扣除二胎貸
    款1,095,410 元後，其確有不能清償債務情事，尚不足取。
五、綜上所述，抗告人未履行原協商條件，並無不可歸責之事由
    ，其如有當月收入不敷支出致短暫不足支應還款金額，或認
    原協商條件履行有其他不適當之情形，仍可透過與債權銀行
    個別協商以求適當履債，而非逕行為更生之聲請，其聲請更
    生，核非有據，不應准許。從而，抗告人主張其無法履行原
    協商條件，有不可歸責於己之重大困難，為不可採。原審裁
    定駁回抗告人更生之聲請，核無違誤。抗告意旨指摘原裁定
    不當，求予廢棄，為無理由，應予駁回。
六、據上論結，本件抗告為無理由，依消債條例第15條、民事訴
    訟法第495 條之1 第1 項、第449 條第1 項、第95條、第78
    條，裁定如主文。
中    華    民    國    98    年    7     月    22    日
                    民事第二庭  審判長法  官  朱漢寶
                                      法  官  鍾素鳳
                                      法  官  陳秀貞
以上正本係照原本作成。
本裁定不得再抗告
中    華    民    國    98    年    7     月    22    日
                                      書記官  劉碧輝


司法院資訊處製作；財團法人民間司法改革基金會備份。
